臺灣臺北地方法院民事判決　　　　　　 100年度訴字第1349號
原　　　告　行政院國軍退除役官兵輔導委員會臺北市榮民服務
　　　　　　處
法定代理人　李潤民
訴訟代理人　楊俊雄律師
複代理人　　楊智雅
被　　　告　朱秀
上列當事人間請求遷讓房屋等事件，本院於民國100 年8 月8 日
言詞辯論終結，判決如下：
    主      文
原告之訴暨假執行之聲請均駁回。
訴訟費用由原告負擔。
    事實及理由
壹、程序事項：
    按訴狀送達後，原告不得將原訴變更或追加他訴，但擴張或
    減縮應受判決事項之聲明者，不在此限，民事訴訟法第255
    條第1項第3款定有明文。查原告於起訴時所為訴之聲明為：
    (一)被告應自坐落臺北市○○區○○街87之1號房屋（下稱系
    爭房屋）遷出並返還予原告，及自民國95年5月12日起至返
    還房屋日止，按月給付原告新臺幣（下同）9,089元。(二)願
    供擔保，請准宣告假執行。嗣因本院會同地政機關履勘現場
    測量後，原告主張之占有使用面積變更，遂於100年8月8日
    當庭暨具狀變更聲明為：(一)被告應自系爭房屋遷出並返還予
    原告，及自95年5月12日起至返還房屋日止，按月給付原告
    5,728元。(二)願供擔保，請准宣告假執行（見本院卷第79頁
    反面、第82頁）。核其所為聲明之變更，乃屬減縮應受判決
    事項之聲明，揆諸前開法條，核無不合，應予准許。
貳、實體事項：
一、原告主張：緣系爭坐落於臺北市○○區○○段3小段219-4地
    號土地上，門牌號碼為臺北市○○區○○街87之1號未辦保
    存登記房屋一棟，原為訴外人即亡故榮民黃慶雲所有，因黃
    慶雲在臺單身未婚，又無民法第1138條各款所列繼承人，其
    於95年5月11日死亡時，為伊轄管單身榮民，依臺灣地區與
    大陸地區人民關係條例（下稱兩岸人民關係條例）第67條之
    1及依第68條第3項訂定之「退除役官兵死亡無人繼承遺產管
    理辦法」第1條、第3條、第4條相關規定，伊為黃慶雲先生
    之法定繼承人，取得系爭房屋所有權。被告雖稱已受讓系爭
    房屋，惟伊否認系爭讓渡書形式之真正，且我國民法並無死
    因贈與規定，該讓渡書性質屬遺贈，應準用關於遺贈規定，
    但本件未具符合民法第1194條規定，代筆遺囑由遺囑人指定
    3人以上之見證人之要件，自不生遺贈之效力。被告無占有
    使用系爭房屋之合法權源，卻占有系爭房屋，並受有相當於
    租金之不當得利，致伊受有損害，依系爭房屋建物現值31,9
    00元及其土地公告現值655,500元（計算式：38,000×17.25
    ＝655,500），計得土地及其建築物之評定現值為687,400元
    ，復依土地法第97條規定，以不超過年息10％為限，再除以
    12個月，每月相當於租金之不當得利為5,728元（687,400×
    0.01÷12＝5,728），爰依民法第767條、第184條第1項及第
    179條規定，請求被告負返還房屋暨相當於租金之不當得利
    責任等語。並聲明：如上變更後之聲明。
二、被告則以：系爭房屋固由伊占有當中，惟伊占有該屋係基於
    黃慶雲感念生前受伊之照顧，而邀同訴外人林瑞桐、鄒俊峰
    為見證人，共同書立讓渡書，雙方達成贈與及受贈之合意，
    伊因而取得系爭房屋所有權，非如原告所述係無權占有等語
    ，資為抗辯。並聲明：原告之訴暨假執行之聲請均駁回。
三、兩造不爭執之事項：
(一)、訴外人黃慶雲於95年5月11日死亡，生前設籍臺北市○○區
    ○○街87之1號，在臺單身未婚，為原告所轄管單身榮民，
    有戶籍謄本、死亡證明書及國軍退除役官兵俸金支領憑證等
    件影本在卷為憑（見本院卷第9-10、14頁）。
(二)、系爭門牌號碼臺北市○○區○○街87之1 號之未辦保存登記
    房屋，原為黃慶雲所有，有財政部臺北市國稅局財產歸屬資
    料清單附卷為憑，現由被告占有當中，經其於100年4月25日
    言詞辯論期日到庭自承不諱（見本院卷第15、45頁）。
四、兩造爭執之事項：
(一)、被告是否無權占有系爭房屋？
(二)、原告是否得請求被告返還房屋暨不當得利？
    茲分述如下：
(一)、被告是否無權占有系爭房屋？
 1、按稱贈與契約者，謂當事人約定，一方以自己之財產無償給
    與他方，他方允受之契約，民法第406條定有明文，依該法
    條規定，贈與契約之性質係諾成契約。經查：被告抗辯占有
    系爭房屋，係因黃慶雲贈與等情，業據提出讓渡書影本一紙
    附卷為憑，觀之系爭讓渡書內容為：「余黃慶雲（身分證字
    號Ｚ000000000）於往生後，願將現居住之違建木屋（座落於
    臺北市○○區○○里○○鄰○○街87號之1）乙間，無條件贈
    送隔壁朱秀女士全權處理，以感謝其多年照顧之恩!恐口說
    無憑，特立此據。」等語，其上有被告及其他見證人林瑞桐
    、鄒俊峰之簽名（見本院卷第48頁），復經林瑞桐、鄒俊峰
    到庭分別具結證稱：「……在阿伯（指黃慶雲）的房子簽名
    的，阿伯那時候生病，說房子要交給被告，叫我們做證人。
    」、「……黃慶雲病重，說住在這邊幾十年，現在病的很重
    ，一直都是被告照顧他，如果黃慶雲先生自己有什麼意外往
    生的話，房子要送給被告作為感恩圖報之意，我認為當時是
    好事一樁，所以就答應在上面作證。」等語明確在卷，有10
    0年7月20日言詞辯論筆錄在卷可按（見本院卷第74-77頁）
    ，可徵黃慶雲係為感念被告善行，邀同前開二人為見證人簽
    立讓渡書，就系爭房屋與被告達成贈與之意思表示合致，是
    被告抗辯雙方間成立贈與契約，其自黃慶雲受讓系爭房屋，
    並非無權占有等情，尚非虛妄。
 2、原告雖稱：讓渡書之性質應屬遺贈，然不具備民法第1194條
    所定要件，不生遺贈之效力云云。惟按遺囑制度之設，在於
    尊重死亡人之遺志，然遺囑之發生效力，既在遺囑人死亡之
    後，故是否確為遺囑人之本意，屆時已無從對質，而遺囑之
    內容多為重要事項，利害關係人每易發生爭執，為確保遺囑
    人之真意，並為防止事後之糾紛，各國民法多規定遺囑為要
    式行為，即遺囑必須依一定之方式為之始生效力，故代筆遺
    囑，由遺囑人指定三人以上之見證人，由遺囑人口述遺囑意
    旨，使見證人中之一人筆記、宣讀、講解，經遺囑人認可後
    ，記明年、月、日及代筆人之姓名，由見證人全體及遺囑人
    同行簽名，遺囑人不能簽名者，應按指印代之，此民法第11
    94條定有明文，是代筆遺囑未依此法定方式製作者，自屬無
    效。再按關於死因贈與，民法雖無特別規，然就無償給與財
    產為內容而言，與一般贈與相同，且死因贈與除係以契約方
    式為之，與遺贈係以遺囑之方式為之有所不同外，就係於贈
    與人生前所為，但於贈與人死亡時始發生效力言之，實與遺
    贈無異，同為死後處分，其贈與之標的物，於贈與人生前均
    尚未給付，有最高法院88年臺上字第91號裁判可資參照。死
    因贈與雖為民法所未明定，然除係以贈與人死亡為生效要件
    外，其性質與一般贈與相同，只要贈與人及受贈人死亡雙方
    意思合致契約即成立。揆諸前開說明，顯見該讓渡書實為一
    諾成契約，於契約當事人合意時即生效力，縱有見證人之參
    與，亦不因此變其性質為遺贈，而有欠缺法定要件恐生無效
    契約之虞，原告上開之主張，並無足取。
(二)、原告是否得請求被告返還房屋暨不當得利？
    另按違章建築之讓與，雖因不能為移轉登記而不能為不動產
    所有權之讓與，但受讓人與讓與人之間如無相反之約定，應
    認為讓與人已將該違章建築之事實上處分權讓與受讓人，此
    有最高法院67年度第2 次民事庭會議決議可資參照。查系爭
    房屋雖屬未經保存登記之建物而不得讓與所有權，然黃慶雲
    已於95年2月17日書立屬死因贈與之讓渡書，並經被告允受
    ，系爭房屋係未辦保存登記之建物，顯不能辦理所有權移轉
    登記，然仍得為事實上處分權之移轉，系爭房屋既已經黃慶
    雲贈與被告，已如前述，黃慶雲於95年5月11日死亡，被告
    於斯時已取得系爭房屋事實上處分權，其占有使用系爭房屋
    ，即非無占有之合法權源，不生無權占有之問題，則原告上
    開之請求，即屬無理，應予駁回。
五、綜上，原告依民法第767條、第184條第1項、第179條前段規
    定，請求被告自系爭房屋遷出並返還原告，暨自95年5月12
    日起相當租金之不當得利，均無理由，應予駁回。又原告之
    訴既經駁回，其假執行之聲請即失所附麗，應併予駁回，附
    此敘明。
六、本件事證已臻明確，兩造其餘攻擊防禦方法及舉證，核與判
    決結果無影響，爰不予一一論述，附此敘明。
七、訴訟費用負擔之依據：依民事訴訟法第78條。
中    華    民    國   100    年    9     月    13    日
                  民事第五庭    法  官  鄧德倩
以上正本係照原本作成
如對本判決上訴，須於判決送達後20日內向本院提出上訴狀。如
委任律師提起上訴者，應一併繳納上訴審裁判費。
中    華    民    國   100    年    9     月    15    日
                                書記官  李彥勳